【裁判字號】    95,上訴,3573
【裁判日期】    951117
【裁判案由】    山坡地保育利用條例
【裁判全文】
臺灣高等法院刑事判決                95年度上訴字第3573號
上  訴  人  臺灣士林地方法院檢察署檢察官
被      告  乙○○
            戊○○
            丁○○
上三人共同
選任辯護人  楊正評律師
上列上訴人因被告等違反山坡地保育利用條例案件，不服臺灣士
林地方法院93年度訴字第686號，中華民國95年7月19日第一審判
決（起訴案號：臺灣士林地方法院檢察署92年度偵續字第245 號
），提起上訴，本院判決如下：
    主  文
上訴駁回。
    理  由
一、公訴意旨略以：被告乙○○、戊○○為坤益營造工程有限公
    司（下稱坤益公司）職員，於民國（下同）91年7 月14日起
    ，因坤益公司承攬臺北縣政府水利災害保長坑溪萊茵山水附
    近復建工程，乙○○指派戊○○為現場監工，並由被告丁○
    ○駕駛挖土機開挖引水水道，3人基於犯意聯絡，於91年7月
    14日，未經所有權人丙○○等人之同意，在位於臺北縣汐止
    市○○路○ 段63巷後方保長坑溪附近，行政院核定公告之臺
    北縣汐止市○○○段石壁子小段81、81 之1地號（起訴書誤
    載為80、80 之1地號，應予更正）之山坡地上，亦未實施水
    土保持之處理及維護，擅自佔用該農牧用地，挖掘引水水道
    ，以方便被告乙○○、戊○○、丁○○施作岸邊石籠工程。
    案經臺北縣政府警察局汐止分局報告偵辦，因認被告3 人共
    同涉犯山坡地保育利用條例第34條第1項之罪嫌云云。
二、按犯罪事實應依證據認定之，無證據不得認定犯罪事實，又
    不能證明被告犯罪者，應諭知無罪之判決，刑事訴訟法第15
    4條第2項、第301條第1項分別定有明文。次按認定不利於被
    告之事實，須依積極證據，苟積極證據不足為不利於被告事
    實之認定時，即應為有利於被告之認定，更不必有何有利之
    證據，最高法院著有30年上字第816 號判例可資參照。再按
    告訴人之告訴，係以使被告受刑事訴追為目的，是其陳述是
    否與事實相符，仍應調查其他證據以資審認（最高法院52年
    臺上字第1300號判例參照）。
三、公訴人認被告乙○○、戊○○、丁○○3 人共同涉有山坡地
    保育利用條例第34條第1項之罪嫌，無非係以：被告3人之供
    述、告訴人丙○○之指訴、證人謝孟和、蘇明鴻、陳嘉偉、
    林新來、林錦定之證述、保長坑溪護岸工程卷宗、現場照片
    、地籍資料查詢結果、地籍謄本、地籍圖、工程合約書、施
    工圖，為其依據。
四、訊據被告乙○○、戊○○、丁○○堅決否認有何違反山坡地
    保育利用條例之犯行，被告乙○○辯稱：91年7 月14日系爭
    工程現場開挖引水道時，伊並不在場，後來是受戊○○指示
    ，前往現場駕駛挖土機施工等語，被告戊○○辯以：伊與乙
    ○○是坤益公司員工，丁○○是公司外包之挖土機司機，但
    渠等施工時，因為現場都是河床，沒有界椿，故不知道有越
    界使用他人土地情事，而土地所有權人出面制止後，經請地
    政機關複丈結果，亦未越界，故渠等又重新施工等情，被告
    丁○○則以：伊只是去現場開挖土機，是受戊○○指示，並
    不知有何佔用他人土地情事等詞置辯。經查：
  (一)按「本條例所稱主管機關…在縣（市）為縣（市）政府。」
    、「本條例所稱山坡地保育、利用，係指依自然特徵、應用
    工程、農藝或植生方法，以防治沖蝕、崩塌、地滑、土石流
    失等災害，保護自然生態景觀，涵養水源等水土保持處理與
    維護，並為經濟有效之利用。」、「山坡地有加強保育利用
    之必要，其水土保持處理與維護，應依直轄市或縣（市）主
    管機關指定方式實施之。」山坡地保育利用條例第2條第1項
    、第5 條及第11條分別定有明文。水土保持法第3條第1款亦
    規定：「水土保持之處理及維護：係指應用工程、農藝或植
    生方法，以保育水土資源、維護自然生態景觀及防治沖蝕、
    崩塌、地滑、土石流等災害之措施」。查告訴人丙○○為臺
    北縣汐止市○○○段石壁子小段81、81 之l地號土地共有人
    之一，上開土地地目分別為原、旱，使用分區為山坡地保育
    區之農牧用地，此有系爭土地之所有權狀、經由電腦網路調
    取之地政資訊網查詢資料附卷可稽。再查本案臺北縣政府「
    水利災害保長坑溪萊茵山水附近護岸工程」，乃係坐落臺北
    縣汐止市之保長坑溪，因颱風水災導致原有河堤崩塌，附近
    民宅岌岌可危，為進行搶救及水土保持維護目的，由山坡地
    保育利用條例第2 條明訂之地方主管機關即臺北縣政府於91
    年5 月間依法公開招標，由坤益公司得標承攬，在保長坑溪
    之左岸（係自上游往下游看之方位）即坐落臺北縣汐止市○
    ○○段石壁子小段81、81 之l地號旁之公有河川地上，施作
    箱型石籠護岸及土石回填，臺北縣政府於91年7月1日工程合
    約之施工規範第5章「排水工程」內已明白規定：「5.1本工
    程係依設計圖說及甲方（即臺北縣政府）工程師之指示，在
    規定位置及高度，構築各種排水構造物等工作，除另有規定
    者外，應包括一切人工、材料、製造、運輸、安裝所必須之
    機具設備及必要之臨時排水、擋土設施或暫時之渠道改道及
    復原，以及開挖、構築基礎、回填及壓實等工作在內。」、
    「5.2.4 施工中之排水：1.施工中遇有積水或地下水時，應
    設置適當之排水設施。2.排水溝安設位置附近，如已有渠道
    或水塘而擋水困難時，承包商應挖掘臨時排水溝，導排水流
    橫過施工區。於排水溝構築完竣後，該臨時排水溝，應以甲
    方工程師認可之材料回填夯實之。」以上有系爭工程合約1
    份在卷足憑。故被告乙○○、戊○○身為坤益公司員工，經
    公司指派赴現場施工，被告丁○○為坤益公司外包之挖土機
    司機，渠等為施工之必要，乃於保長坑溪河床上挖設一條淺
    溝作為引水道之用，將溪水暫時導引至河岸旁，以利施工，
    應屬有據。
  (二)被告等人挖掘引水道時，是否有佔用告訴人所有之臺北縣汐
    止市○○○段石壁子小段81、81之l地號土地乙節：
    1.91年7 月14日，被告乙○○並未至現場，係由被告戊○○
      指示被告丁○○駕駛挖土機動工開挖數公尺長引水道，甫
      動工後，告訴人即出面指摘被告等人挖掘到伊所有之土地
      ，並向臺北縣政府警察局汐止分局東山派出所報案，由派
      出所員警蘇明鴻前往查看、拍照，惟系爭81、81 之1地號
      土地與公有河川地仳鄰，並無設置界樁或任何標示，以致
      被告等人無法分辨告訴人所指是否屬實，被告戊○○及丁
      ○○乃立即停工，被告乙○○並於當日晚間即攜帶工程契
      約、施工圖說等前往東山派出所說明，因告訴人一再堅稱
      其私有土地遭到被告等人挖掘，但被告乙○○非土地所有
      權人，無權申請複丈，故由另一名土地共有人林新發出面
      向臺北縣汐止地政事務所申請進行土地複丈鑑界，由地政
      事務所人員廖淵源、周建炎於91年7 月24日進行測量鑑界
      ，嗣坤益公司向臺北縣政府報告鑑界結果後，系爭工程復
      工，告訴人又於91年9 月30日向東山派出所報案，仍主張
      被告等人施工佔用其所有之土地，由派出所員警陳嘉偉前
      往現場查看（但未拍照），嗣被告等人於施工完成後，已
      將所挖設之引水道填土復原，系爭工程亦經臺北縣政府驗
      收合格結案，以上業據被告乙○○、戊○○、丁○○3 人
      供述、告訴人指訴、證人即系爭土地共有人林新來、證人
      即臺北縣政府工務局水利工程課承辦人員謝孟和、證人即
      東山派出所員警蘇明鴻、陳嘉偉、證人即當地里長林錦定
      分別證述在卷，並有保長坑溪護岸工程卷宗、現場照片、
      地籍資料查詢結果、地籍謄本、地籍圖、工程合約書、施
      工圖、91年7月24日複丈成果圖附卷可按。
    2.質之被告3 人均明白否認在告訴人所有之系爭土地上挖掘
      引水道，而承辦檢察官於本案發生之初，疏未立即前往現
      場進行勘驗、測量，以致未能保存當時原狀。迨原審合議
      庭於95年2 月、同年4月間2次前往現場勘驗時，已因時日
      經過甚久，現場之河床經過河水、雨水沖刷、堆積，早已
      佈滿泥土、石塊，其上亦有大量植被，無從具體辨識當時
      被告等人所挖掘引水道之確實位置，原審親自勘驗現場亦
      無法明確區分公、私土地範圍。嗣經原審諭請汐止地政事
      務所人員進行測量結果，亦因告訴人及被告等人對於當時
      所挖設之引水道位置各執一詞，指界及測量結果竟出現2
      種版本（按，案發當時其他曾經前往現場之人員因記憶不
      清，致無法令其等指界，詳後所述），以上有原審95 年2
      月13日、同年4月17日勘驗筆錄、現場照片、95年4月17日
      複丈成果圖在卷供參。
    3.再查，系爭工程施工目的本即為山坡地保育利用主管機關
      臺北縣政府所興辦之災害搶救及水土保育之河川整治復建
      工程，而告訴人所有系爭81、81 之1地號土地雖係私有土
      地，事實上，緊鄰公有河川地之仳鄰部分土地早已變為河
      床，其上滿佈石塊，與公有河川地間界址並未設置界樁，
      臺北縣政府發包施工前亦未進行土地複丈，一般人根本無
      法辨別公、私有土地之界址所在，鑑界結果，被告等人有
      無佔用告訴人所有之系爭土地，亦不清楚，此由下列證人
      之證詞自可明暸：
      (1)證人謝孟和於檢察官偵訊時證稱：「在河床上很難判定
        是否為私人地」、「（你們當時有無立刻申請鑑界？）
        沒有…」、「該處原本就是河床」，於原審審理中亦結
        證稱：「（當時你到現場看的時候，被告他們開挖的引
        水道是比較靠河的右岸？）是。也是算在河道內。（你
        所謂也算在原來河道內是依據什麼？）河道內現況。只
        是那時候水不是很大。（你去現場時，是否能夠經由目
        視，判斷公私土地的界線在何處？）只能說大概。…（
        被告他們挖的預備做引水道的溝渠，有無佔用告訴人土
        地？）我不知道，要看鑑界的結果。…（當時臺北縣政
        府發包承作系爭工程時，該河川與旁邊的私有土地是否
        有界樁？）沒有，因為左岸一直在崩坍，所以我們要趕
        快做石籠。」等語。
      (2)證人蘇明鴻證以：「（告訴人指訴有挖到他的土地，是
        否有指出他土地的界址在何處？）沒有。（你到現場時
        ，是否可以分辨公私地的界址？）沒有辦法。（當初系
        爭工程施作時，私有地及河川地是否有界樁？）沒有。
        （鑑界之後是否知道被告有繼續施工？）知道，因為我
        們不知道是否有佔用到私人土地，所以沒有去制止。」
        等情。
      (3)證人即汐止地政事務所人員廖淵源證稱：「（當時鑑界
        的時候，81及81 之1地號與保長坑溪是否有界樁？）我
        是在路面上測量，由我指揮助手在現場插界標，我不知
        道現場是否有界樁。…（提示汐止地政事務所複丈成果
        圖，當時上面有明白標示複丈日期為91年7 月24日，及
        畫出你們當時所立界樁，有何意見？）沒有意見。…（
        提示偵卷第44頁照片第2 張，當時鑑界的時候，被告所
        挖的引水道有無佔用到第81及81 之1號地號土地？）我
        是在路面指揮測量，現場的位置有沒有用到我沒有印象
        ，因為我的距離比較遠。…（請求提示偵卷第44頁至60
        頁、105頁至l10頁照片，是否能夠僅依照片判斷開挖的
        引水道是在私人土地或是河川地？）沒有辦法僅依照片
        判斷，都是依照地籍圖現場測量。」等語。
      (4)證人即汐止地政事務所人員周建炎於原審審理時證述：
        伊於91年7 月24日因地主申請，與廖淵源有到現場鑑界
        ，該土地在鑑界前，沒有界樁，當天鑑界時，告訴人跟
        伊有下去河床製作界樁，有釘下界樁，「（提示甲○92
        年度偵字第5283號卷第44頁下方照片，你去鑑界的時候
        ，當時現場河床上狀況，是否如同照片所示？）不記得
        了，因為我們每天所作的案件太多了。」、「（當時鑑
        界時，施工單位所挖的引水道是否有佔用到地主的土地
        ？）我不清楚。當初釘界樁是每點都有釘，是否有佔用
        到，我不知道。」、「（你釘的時候，是否就知道是否
        會有佔用到地主的土地？）當時是在河床上，我現在已
        經沒有什麼印象，我們每天做的案子很多，且時間已久
        。」、「（你鑑界時，是否有當場跟申請人表示施工單
        位有無佔用到其土地？）我不記得了。時間真的相隔已
        久。且我們接觸的案件太多了。」，後來釘17個界樁，
        是依告訴人的要求，他在現場要求釘幾個，我們就釘幾
        個，「（釘17個界樁的點，有無發現界樁範圍內有引水
        道？）時間已久，我忘記了。」、「（91年7 月24日在
        鑑界時，你有無跟在現場施工的單位表示他們的引水道
        並沒有佔用到私人土地？）沒有。因為我們測量助理只
        是去釘點，其他由承辦人員是接觸當事人，我並不是承
        辦人員。」、「（你在場是否有聽到廖淵源有這樣跟在
        場施工單位的人表示引水道沒有佔用到私人土地？）我
        的工作一定會跟廖淵源分開，所以我不知道。」
      (5)證人陳嘉偉證稱：91年9 月30日告訴人有到派出所報案
        說有人佔用到他的土地，伊有會同告訴人去現場，但沒
        有拍照，到現場時，被告有在施工，伊有制止他們，但
        是他們說要告就去告，就繼續施作，伊當時不知道那一
        部分是誰的土地，只是制止他們先不要施工，「（91年
        9 月30日你到現場時，被告所用的引水道是否如同偵卷
        第44頁第2 張照片所示？）事隔那麼久了，我也不清楚
        。（請求提示93年1 月13日偵訊筆錄，你在偵訊時表示
        現場有兩部怪手在施工，且施工人員有跟你表示土地已
        經鑑界過了，有何意見？）我確實於偵訊時這樣說。（
        既然有人跟你說已經鑑界過了，告訴人已經帶你去現場
        ，你有無要求去看界樁？）沒有。當時我也不知道有沒
        有越界。…（引水道距離告訴人所指的土地範圍邊緣有
        多遠？）我不知道。」等詞。
      據上可知，除告訴人片面指述外，無論系爭工程臺北縣政
      府承辦人、當初接獲及受理告訴人報案之東山派出所員警
      、甚至負責於91年7 月24日複丈、鑑界之汐止地政事務所
      職員，根本無人可以確認被告挖掘之引水道有使用到系爭
      81、81 之1地號土地之事實。至於實際測量結果，究竟有
      無越界？測量人員當場有無告知越界結果？告訴人與被告
      等人所述亦不相同，證人廖淵源、周建炎於原審審理時俱
      結證稱不記得，故亦無從得知被告等人有如告訴人所指之
      於得知越界結果後，猶繼續挖掘引水道施工之情事。
    4.況且，依卷附工程卷宗資料顯示，本件工程施工期間，主
      管機關臺北縣政府派有監工及監造人新世紀顧問股份有限
      公司監督工程施作，倘若被告等人有違反山坡地保育利用
      條例第10條規定擅自墾殖、占用或從事違法開發、經營或
      使用，主管機關臺北縣政府豈有不加以制止糾舉之理？
    5.再觀之士林地檢署92年度偵字第5283號偵查卷第30頁所附
      之地籍圖，其中經繪有虛線，表明係被告等人挖掘引水道
      之範圍，惟此乃告訴人為提出毀損告訴而自行繪製，此經
      告訴人於檢察官偵訊時陳稱在卷，且告訴人前揭自行指繪
      引水道位置，與原審卷附95年4 月17日複丈成果圖中，告
      訴人於原審勘驗現場時所指示者，無論位置、長度、寬度
      等均不相同，足證告訴人之指述有重大瑕疵。
    6.另證人林新來雖於檢察官偵訊時，指證被告等在伊所有土
      地上挖水道云云，但查，系爭公有河川地與私有土地間根
      本未設置界樁或任何標示，未經專業人員測量，根本無法
      辨別界址所在，且證人林新來已同時證稱：伊未參與地政
      事務所複丈過程，不知道複丈結果等語，足見證人林新來
      之證言並不足以執為不利於被告等人之認定。
    7.又證人蘇明鴻於檢察官偵訊時係固證稱其至現場將附近照
      相，其中1 張照片右下半部是告訴人指稱是他的土地，中
      間長條陷處即是被告等挖掘之水道等詞，惟徵之卷附現場
      照片，實無人可以指出公、私土地界址所在，即使具備地
      政測量專業之證人廖淵源於原審審理時亦證稱：沒有辦法
      僅依照片判斷，都是依照地籍圖現場測量。」，另依證人
      蘇明鴻於原審審理中證稱：「（當時他們開挖引水道距離
      右邊山壁多遠？）沒有測量。只知道離山壁蠻近的。」、
      「（法院95年4 月17日被告三人所指的引水道位置，與你
      所看的位置是否相同？）也不同。…，我不清楚跟我知道
      的差距多遠，…」、「（告訴人指訴有挖到他的土地，是
      否有指出他土地的界址在何處？）沒有。」、「（你到現
      場時，是否可以分辨公私地的界址？）沒有辦法。」、「
      （當初系爭工程施作時，私有地及河川地是否有界樁？）
      沒有。」各節，可見證人蘇明鴻針對本件工程相關爭議所
      證述者，若非答以沒有、不清楚、沒有辦法，即係語焉不
      詳，無法明確說明相關爭議細節，其證言自無法作為不利
      被告認定之依據。至於證人蘇明鴻於原審審理時另證述：
      「（法院95年4 月17日履勘時，告訴人表示開挖的引水道
      ，與你當時看到的引水道位置是否相同？）不一樣。告訴
      人表示的彎度比較靠岩壁，開挖的地方離告訴人指的位置
      離正常行步的兩步，應該不到兩公尺。（你如何可以確定
      告訴人指的位置，與你看的位置有差別？）當地還有蛇木
      存在，還有岩壁相關位置來判斷的，這些都沒有改變。蛇
      木還在第2 張照片上。」等語，惟查該施工處乃河谷地區
      ，凡遇大雨、颱風、山洪、地震等天災，地貌無不受到衝
      擊與改變，此觀之原審合議庭於95年4 月17日履勘時所拍
      攝之照片，坤益公司所施作之石籠又向下剝露出約1至2階
      ，該露出部位前曾堆置之石塊，俱為水流沖刷流走自明，
      遑論時間自91年7月至今，已歷近4年之久，必已發生重大
      變化，證人蘇明鴻遽以昔日所見蛇木作為判斷位置之依據
      ，不無疑問，且其中所見蛇木是否同一？蛇木之位置是否
      產生移動？又拍照角度與當初所見角度是否相同？種種疑
      問，均有待釐清，可否逕以蛇木位置與岩壁，據以判斷當
      時引水道之所在，尚有疑問。況證人蘇明鴻所言，乃俱憑
      腦中記憶而為陳述，距離事發時間已久，另一證人廖淵源
      乃從事地政專業事務之技術人員，另一證人即本件工程承
      辦人謝孟和，尚因時間久遠不復記憶深刻，則蘇明鴻又如
      何能肯定當時引水道之確切位置？末查證人陳嘉偉乃告訴
      人於91年9 月30日再報案時受理之員警，距離現今較蘇明
      鴻受理時為近，其亦因時間經過已久，於原審審理時，對
      相關問題多答以「不清楚」、「太久了，我忘記了」等語
      ，是蘇明鴻如此指證歷歷，實有悖於常理。以上，足見證
      人蘇明鴻於偵查中所稱「去現場看發現被告為了要作石籠
      工程把水引到告訴人的土地上」云云，不過係轉述告訴人
      丙○○報案時之指訴，亦不足以證明被告等人挖掘引水道
      有佔用系爭81、81之1地號土地。
    8.公訴人另據證人謝孟和之證述而主張被告施工前，臺北縣
      政府官員有到場指界云云，但查證人謝孟和於檢察官偵訊
      時證稱：「…在開挖時坤益公司3 位因為要引水到另一邊
      去可能挖到別人的土地，在河床上很難判定是否為私人地
      」、「（你們當時有無立刻申請鑑界？）沒有，之後地主
      有申請鑑界，本件有可能是指界所以才沒有複丈。」，證
      人謝孟和所述「『可能』挖到別人的土地」、「有『可能
      』是指界」云云，顯屬推測之詞，亦不足以證明被告等人
      挖掘引水道有佔用系爭81、81之1 地號土地。
    9.至於證人陳嘉偉於檢察官偵訊時雖證稱：伊9 月30日到現
      場時，看到確實有2 部怪手已在施工，丙○○跟伊說，已
      經經過鑑界了，但被告仍繼續施工，丙○○帶伊到現場時
      ，有明確告訴伊那是他的土地，當時告訴人有比出水已經
      引到告訴人的土地了等情，惟其同時亦證以：因為是很寬
      的河床，怪手在河床上施工，伊也分不出來那部分是告訴
      人之土地，在現場也看不出來界址標示，是證人陳嘉偉所
      述，乃告訴人於91年9 月30日報案後，員警抵達現場時，
      告訴人曾指述被告在其土地上開挖引水道，但告訴人並未
      帶同員警檢視地政事務所鑑界時所埋設之界樁，故證人陳
      嘉偉並無法分辨告訴人所述是否屬實。再者，告訴人之兄
      林新發於告訴人報案後申請複丈，汐止地政事務所人員於
      91年7 月24日即前往現場測量複丈，告訴人及被告乙○○
      均在場會同，業如上述，倘若被告挖掘之引水道有佔用到
      告訴人所有之土地，告訴人豈有不拍照存證之理？且告訴
      人為何不於鑑界後通知警方到場確認蒐證？告訴人於91年
      9 月30日協同員警陳嘉偉赴現場查看時，為何未向陳嘉偉
      指明複丈界樁之位置？以上均與常情有違。
    10.末查證人林錦定雖於檢察官偵訊中證稱被告施工有佔用到
      告訴人的土地云云，惟其亦同時證稱：因為整個是河床，
      從外觀上，因為無明確的界址，所以無法一視即知是私人
      的土地等語，且依上開各證人之證詞，彼等均無法判定私
      有土地界址，另依卷附照片顯示，現場確實為河床，公有
      河川地與私人土地間既未設置界樁，河床正中央亦無任何
      例如樹木、圍籬等可供辨識之標示，證人林錦定卻稱可明
      確指出被告越界使用私人土地情事，亦與常情相悖。況依
      士林地檢署92年度偵字第5283號偵查卷第44頁至60頁所附
      之91年7 月14日所攝照片可知，當時甫開挖引水道即停工
      ，照片上並未顯示有任何田地或耕作跡象，告訴人於91年
      7 月14日警訊時亦僅稱：伊土地上並無建物，僅有雜木林
      ，但都已遭毀損等語，並未指述有任何田地遭到破壞，證
      人林錦定卻是證稱：在山壁旁邊確實原來有兩塊田地云云
      ，足見證人林錦定證言並不實在。
    11.綜上所述，本件並無積極證據足資證明被告等人於91 年7
      月14日施工時，有佔用系爭81、81 之1地號土地挖掘引水
      道之事實，亦無法證明91年7 月24日汐止地政事務所人員
      在現場鑑界後，被告等人明知越界，猶繼續強行施工佔用
      告訴人所有土地。
  (三)再按山坡地保育利用條例第10條、第34條固規定：「在公有
    或他人山坡地內，不得擅自墾殖、占用或從事前條第1 款至
    第9款之開發、經營或使用。」、「違反第10條規定者，處6
    月以上5 年以下有期徒刑，得併科新台幣60萬元以下罰金。
    」然查：
    1.系爭工程本即為颱風水災河堤崩塌，由山坡地保育利用條
      例第2 條明訂之地方主管機關臺北縣政府依法公開招標興
      辦之搶救及水土保持復育工程，依合約施工規範規定，臺
      北縣政府概括允許及要求承包商有設置暫時之渠道改道、
      排水溝之義務，業如前述，況且，未實施水土保持之處理
      及維護，並不構成山坡地保育利用條例第34條之處罰，公
      訴人卻起訴指摘被告「亦未實施水土保持之處理及維護」
      ，涉嫌違反山坡地保育利用條例第34條，容有違誤。
    2.山坡地保育利用條例第34條雖僅規定：「違反第10條規定
      者」及第10條規定：「擅自墾殖、占用或從事前條第1 款
      至第9 款之開發、經營或使用」，然「本法總則於其他法
      律有刑罰或保安處分之規定者，亦適用之。」、「行為非
      出於故意或過失者，不罰。過失行為之處罰，以有特別規
      定者，為限。」刑法第11條前段、第12條分別定有明文，
      是解釋上，山坡地保育利用條例第34條仍限於故意犯始得
      加以處罰，過失犯不在處罰之列。
      (1)查：「左列土地不得為私有：四、城鎮區○○○道湖澤
        及其沿岸一定限度內之土地。」土地法第14條第l項第4
        款定有明文，徵諸臺灣多為荒溪型河川型態下，河川旁
        土地常隨河水多寡而隱現，是否屬於不得為私有地者，
        已有疑問，故一般人顯難謂有預見其為私有地之可能。
      (2)再按「... 山坡地保育利用條例第34條第1 項『在公有
        或他人山坡地內擅自墾殖或設置工作物』之處罰，係對
        於未經土地所有權人同意『擅自』在山坡地內墾殖或設
        置工作物所為之規範，性質上為刑法第320條第2項竊佔
        罪之特別規定，行為人是否有擅自在山坡地墾殖或設置
        工作物或竊佔之故意，法院自應本於職權依法認定，如
        已得所有人之同意，或因其他情形對該山坡地有正當使
        用權源時，縱違反約定方法而為墾殖、占用、開發、經
        營或使用，亦與『擅自』之要件不符，揆諸法條文義甚
        明... 」，最高法院著有92年度臺上字第1147號刑事判
        決可資參照。查系爭工程係山坡地保育利用主管機關臺
        北縣政府發包之災後搶救之河川整治復建工程，其施工
        有急迫性及時效性甚明，此據證人謝孟和於原審審理時
        ，到庭結證稱：「（本件工程是否可以在私人土地上施
        作？）依據水利法，只有在緊急搶修時，或是私人同意
        才可以。（本案是否是緊急搶修？）本件是納莉颱風的
        災修工程，也算是緊急搶修。」等語明確，故本件工程
        施工目的具有重大公益實現，不言可喻。另「排水溝安
        設位置附近，如已有渠道或水塘而擋水困難時，承包商
        應挖掘臨時排水溝」，此為臺北縣政府於施工規範中明
        確規定之施工法，已如前述，是以，被告3 人基於實施
        復建工程，遇有排水必要而尋找最合適之處挖掘排水，
        以利具重大公益之復建工程能早日完工，自有其正當性
        ，實難遽認該當山坡地保育利用條例第10條規定禁止「
        擅自」墾殖行為之構成要件。
      (3)退步言之，山坡地保育利用條例第34條第1 項，性質上
        既為刑法第320條第2項竊佔罪之特別規定，故行為人主
        觀上應係出於將他人所有土地據為己有之意思而「占用
        」，方屬該當，而被告等人挖掘引水道之目的在於進行
        災害搶修工程，縱或未事先經告訴人同意，而一時越界
        使用告訴人所有系爭81、81 之1地號土地，然被告等人
        並無將該土地據為所有之意思，要無疑義，被告之行為
        亦不成立山坡地保育利用條例第34條第1項之罪。
      (4)另被告等人於接獲告訴人制止後，立即停工，並通知主
        管機關臺北縣政府工務局，另由地主林新發出面向臺北
        縣汐止地政事務所申請複丈鑑界，嗣於施工完成後，已
        將工地恢復原狀，則被告等人縱有因地界不明而於挖掘
        引水道時不慎越界使用系爭81、81 之1地號土地，綜合
        前情，亦僅屬過失，而非故意，尚不在處罰之列。
五、此外，復查無其他積極證據足認被告乙○○、戊○○、丁○
    ○3 人有何違反山坡地保育利用條例之犯行，既不能證明其
    等犯罪，揆諸前揭說明意旨，自應均為無罪之諭知。
六、原審以不能證明被告等犯罪，依前揭之說明，而為被告等無
    罪之判決，即核無不合。公訴人循告訴人狀請上訴意旨略以
    ：告訴人丙○○於偵審中指述綦詳，核與證人林錦定於偵查
    中結證所言相符，又證人蘇明鴻所證，並非憑空依其時間久
    遠之記憶所為，是其等所為之證言自堪採信；另被告林明成
    、乙○○亦自承有挖到告訴人丙○○之土地，且被告等明知
    已挖掘到告訴人所有之土地後，不聽告訴人及警察之勸阻而
    仍繼續施工，顯已違反山坡地保育利用條例第34條第1 項等
    語而指摘原判決。但查，告訴人丙○○、證人林錦定及蘇明
    鴻於偵審程序中所為之證述，並無可採，此業經原判決於理
    由中指駁說明甚詳，再者，被告等於告訴人出面阻止施工後
    即立刻停工並進行鑑界，並無證據證明被告等有不聽勸阻而
    仍明知故犯之情形，且鑑界結果亦無法證明被告等有何挖掘
    到告訴人所有土地之情事，又被告等所為係因台北縣政府發
    包搶修颱風所造成之天然災害，並非為個人私益，洵無「擅
    自佔用」他人土地之故意可言，並已於事後將施工處回復原
    狀，應未對告訴人造成何種損害。按刑事訴訟法第161條第1
    項規定：檢察官就被告犯罪事實，應負舉證責任，並指出證
    明之方法。對於其所訴之被告犯罪事實，應負提出證據及說
    服之實質舉證責任，倘所提出之證據，不足為被告有罪之積
    極證明，或其闡明之證明方法，無從說服法官以形成被告有
    罪之心證，基於無罪推定之原則，自應為被告無罪判決之諭
    知。而證據之取捨與證據之證明力如何，均屬事實審法院得
    自由裁量、判斷之職權，茍其此項裁量、判斷，並不悖乎通
    常一般人日常生活經驗之定則或論理法則，又於判決內論敘
    其何以作此判斷之心證理由者，即不得任意指摘其為違法。
    茲原判決已詳敘就卷內證據調查之結果，而為綜合判斷、取
    捨，認不足證明被告確有公訴人所指訴之犯行，其得心證的
    理由已說明甚詳，且所為論斷從形式上觀察，亦難認有違背
    經驗法則、論理法則，或有其他違背法令之情形，自不容任
    意指為違法。公訴人提起上訴，仍執陳詞以被告等應有占用
    告訴人之土地而為爭執，復未提出其他積極事證證明被告確
    有何越界挖掘之情形，其砌詞漫指原判決不當，並無可取，
    上訴為無理由，應予駁回。
據上論斷，應依刑事訴訟法第368條，判決如主文。
本案經檢察官田炳麟到庭執行職務。
中    華    民    國    95    年    11    月    17    日
                  刑事第十庭    審判長法  官  劉景星
                                      法  官  李春地
                                      法  官  陳志洋
以上正本證明與原本無異。
檢察官如不服本判決，應於收受送達後十日內向本院提出上訴書
狀，其未敘述上訴之理由者並得於提起上訴後十日內向本院補提
理由書（均須按他造當事人之人數附繕本）。
被告不得上訴。
                                      書記官  王韻雅
中    華    民    國    95    年    11    月    17    日


司法院資訊處製作；財團法人民間司法改革基金會備份。
